【裁判字號】    95,台上,2371
【裁判日期】    951026
【裁判案由】    請求確認債權存在
【裁判全文】
最高法院民事判決            九十五年度台上字第二三七一號
上  訴  人  甲  ○
訴訟代理人  莊乾誠律師
被 上訴 人  全日青商業股份有限公司
法定代理人  丁○○
訴訟代理人  林玫卿律師
上列當事人間請求確認債權存在事件，上訴人對於中華民國九十
三年五月二十五日台灣高等法院第二審判決（九十二年度重上字
第四四九號），提起上訴，本院判決如下：
    主  文
原判決關於駁回上訴人之訴及該訴訟費用部分廢棄，發回台灣高
等法院。
    理  由
本件上訴人主張：被上訴人積欠第一審共同被告泰宇廣告股份有
限公司（下稱泰宇公司）新台幣（下同）一千二百八十八萬九千
元之租金及如第一審附表（下稱附表）一、二所示之利息，經台
灣台北地方法院判決命被上訴人給付確定在案。嗣泰宇公司於民
國九十年十二月三十一日簽訂債權讓與協議書（下稱系爭協議書
）將上開債權中六分之四即八百五十九萬二千六百六十七元及如
附表一所示之利息（下稱系爭債權）轉讓與伊，伊已將債權讓與
之事實通知被上訴人。詎伊聲請對被上訴人為強制執行時，被上
訴人竟否認有債權轉讓之情事，致伊聲請強制執行遭法院駁回。
伊受讓系爭債權之法律關係既不明確，且在私法上之地位有受侵
害之危險等情，爰求為確認伊對被上訴人有八百五十九萬二千六
百六十七元及如附表一所示之利息債權存在之判決（原告丙○、
乙○起訴請求確認其對被上訴人各有二百十四萬八千一百六十七
元及附表二所示之利息債權存在部分，本院另行裁判）。
被上訴人則以：泰宇公司未曾召開股東會或董事，即訂立系爭協
議書將系爭債權讓與上訴人，系爭協議書之內容非屬真正。上訴
人對伊所為債權讓與之通知，不生債權讓與之效力。且伊已對泰
宇公司為清償，上訴人之請求，洵屬無據等語，資為抗辯。
原審將第一審所為如上訴人前述聲明之判決部分廢棄，改判駁回
其訴，無非以：上訴人主張泰宇公司對被上訴人有一千二百八十
八萬九千元之租金及如附表一、二所示之利息債權，經法院判決
泰宇公司勝訴確定在案。嗣泰宇公司將其中六分之四即八百五十
九萬二千六百六十七元及附表一所示之利息讓與伊，並通知被上
訴人等情，業據提出民事判決及確定證明書、債權讓與協議書影
本為證，然被上訴人否認該債權讓與協議書之真正，並以前詞置
辯。經查系爭債權讓與協議書業經泰宇公司董事長黃健簽名及蓋
章，其形式上為真正。又據證人陳守德證稱：伊女兒陳曉帆及楊
介昌之前妻康松花為泰宇公司之掛名股東，實由伊及楊介昌負責
處理有關事務，又泰宇公司係由上訴人負責經營，系爭債權讓與
協議書由伊、楊介昌、黃健及副董事長楊耕業與上訴人協商後，
經董事會決議始簽訂等語，足見系爭債權讓與協議書之內容亦屬
真正。次查泰宇公司所營事業係以廣告為主，系爭讓與之債權額
占其營業收入之比例非高，非屬讓與該公司之主要營業或資產，
毋須經股東會決議通過。然該債權之讓與，非泰宇公司一般業務
執行之範圍，依公司法第二百零二條規定，仍應由董事會決議行
之。又股東對於會議之事項，有自身利害關係致有害於公司利益
之虞時，不得加入表決，並不得代理其他股東行使其表決權，公
司法第一百七十八條定有明文。此項規定依同法第二百零六條第
二項規定，於股份有限公司董事會之決議準用之。股份有限公司
之董事會違背法上開規定所為之決議，自屬無效。再股份有限公
司董事長對外固代表公司，然於執行業務時，應以董事會決議行
之，非其獨自一人所得全權決定。董事會決議，除公司法另有規
定外，應有過半數董事之出席，出席董事過半數之同意行之，此
觀公司法第二百零六條第一項規定即明。泰宇公司除董事長黃健
外，另有康松花、陳曉帆、上訴人三人為董事，有公司變更登記
事項卡可憑。如證人陳守德上述之證詞，泰宇公司固有召開董事
會決議簽訂債權讓與協議書，惟證人黃健證稱：系爭協議書係由
總經理黃武雄處理，伊不清楚內容云云，足見是項董事會，非由
董事長黃健依公司法第二百零三條第一項前段規定召集，黃健本
人亦未參與，且上訴人對於會議之事項，有自身利害關係，又屬
處分公司資產之行為，有害於公司利益之虞，依上開說明，上訴
人本不得加入表決，其猶為參與表決，該董事會決議就將系爭債
權讓與上訴人部分，對泰宇公司而言，要屬無效，亦難認該決議
已有過半數董事之出席及出席董事過半數之同意，自不因嗣後由
董事長黃健於系爭協議書上簽名，即足補正是項決議之無效，亦
無從認泰宇公司已同意協議之內容。被上訴人自得執以對抗上訴
人。從而，上訴人請求確認其對被上訴人有八百五十九萬二千六
百六十七元及如附表一所示之利息債權存在，洵屬無據，不應准
許等詞，為其判斷之基礎。
惟查證人陳守德證稱：「本件事情是我及楊介昌、黃健談的，是
董事會談過，董事會的決議就是要這樣做，有開會的紀錄」；「
董事會有決議，細節執行部份由甲○（上訴人）負責」；「細節
我不清楚，我們是在董事會決定的原則，細節再交由甲○負責」
等語，是董事會決議訂立系爭債權讓與協議書，董事長黃健是否
參與？似有董事會紀錄可查。乃原審疏未命被上訴人提出該董事
會紀錄，復未通知黃健到庭進一步調查，遽以黃健於第一審所為
不清楚細節內容之證言，認黃健未出席董事會議，而為不利上訴
人之判斷，自有未洽。次查泰宇公司之董事有黃健、康松花、陳
曉帆及上訴人共四人，又康松花、陳曉帆僅為掛名，實由訴外人
陳守德、楊介昌負責，為原審認定之事實，則除上訴人因自身利
害而不得參與表決外，倘董事長黃健確已參加董事會，並與其餘
二名董事決議訂立系爭債權讓與協議書，能否謂該董事會就上訴
人部分之債權讓與決議，未有過半數董事之出席及同意而無效？
仍待深究。原審未遑詳查，徒上述理由為上訴人敗訴之判決，尚
嫌速斷。上訴論旨，指摘原判決於其不利部分不當，求予廢棄，
為有理由。
據上論結，本件上訴為有理由。依民事訴訟法第四百七十七條第
一項、第四百七十八條第二項，判決如主文。
中    華    民    國  九十五  年    十    月  二十六  日
                      最高法院民事第二庭
                          審判長法官  蕭  亨  國
                                法官  陳  淑  敏
                                法官  葉  勝  利
                                法官  劉  福  聲
                                法官  王  仁  貴
      本件正本證明與原本無異
                                      書  記  官
中    華    民    國  九十五  年   十一   月    七    日
                                                    Ｍ


司法院資訊處製作；財團法人民間司法改革基金會備份。
